【裁判字號】    99,消債抗,59
【裁判日期】    990914
【裁判案由】    清算事件
【裁判全文】
臺灣臺北地方法院民事裁定            99年度消債抗字第59號
抗  告  人  永豐商業銀行股份有限公司
法定代理人  甲○○
訴訟代理人  丙○○
相  對  人  乙○○
上列當事人間清算事件，對於中華民國99年4月26日本院99年度
消債清字第34號裁定提起抗告，本院裁定如下：
    主  文
抗告駁回。
抗告程序費用新臺幣壹仟元由抗告人負擔。
    理  由
一、按債務人不能清償債務或有不能清償之虞者，得依本條例所
    定更生或清算程序，清理其債務，消費者債務清理條例（以
    下簡稱消債條例）第3條定有明文。復按債務人與金融機構
    協商成立者，不得聲請更生或清算，同條例第151條第5、6
    項亦定有明文。再按債務人於法院裁定開始更生程序或許可
    和解或宣告破產前，得向法院聲請清算；法院開始清算程序
    之裁定，應載明其年、月、日、時，並即時發生效力。而債
    務人之財產不敷清償清算程序之費用時，法院應裁定開始清
    算程序，並同時終止清算程序，復為同條例第80條、第83條
    第1項、第85條第1項所明定。
二、本件抗告意旨略以：債務人開始清算程序時，名下尚有汽車
    一輛、統一安聯人壽保單一張，均具有一定之價值，又債務
    人與配偶係適用法定財產制者，經裁定開始清算程序時，夫
    妻財產制當然改為分別財產制，債務人依民法第1030條之1
    第1項規定對其配偶有剩餘財產差額分配請求權，相對人之
    配偶鄭依伶名下有門牌號碼為「臺北縣新店市○○街88號2
    樓」面積總計30坪之房屋，若以該區地價每坪新臺幣（下同
    ）255,300元計算，預估市價達766萬元，縱扣除臺北富邦銀
    行房屋貸款餘額及子女保證債務合計之1,283,332元，亦仍
    有6,376,668元之價值，且鄭依伶名下尚有其擔任要保人之
    保單2張，若予解約，亦可取回保單之剩餘價值，故就其妻
    資產部分，債務人應可請求分配，蓋受分配部分即得依清算
    程序進行變價及分配受償，故相對人之清算程序尚未達逕予
    終結之程度。爰提起抗告，請求廢棄同時終止清算程序之裁
    定，並命司法事務官進行清算程序，以為妥適之裁定等語。
三、經查：
  (一)本件相對人前雖經原審以本院97年度消債更字第1243號民事
    裁定開始更生程序，然因相對人所提更生方案未能依消債條
    例第59條、第60條之規定獲債權人會議之可決，且相對人於
    本院訊問期日謊稱無力繳付車貸，卻已於98年8月13日一次
    繳清所餘貸款，相對人顯有隱匿財產之情事，復有隱匿收入
    之嫌，其更生方案實難認為公允，原審爰依消債條例第64條
    第2項、第63條第1項第九款之規定，不認可其更生方案，自
    非無據。而觀諸相對人於原審所提出之財產及收入狀況報告
    書，相對人名下僅餘若干畸零股票，除此之外別無可供即時
    換價之財產，亦有財政部臺北市國稅局財產資料歸屬清單、
    97 年度綜合所得稅各類所得資料清單、臺灣集中保管結算
    所股份有限公司集保戶異動及餘額資料明細表附原審卷可稽
    ，至相對人為其子女投保之人壽保險，其保單解約金為10,
    883元，亦有安聯人壽保險股份有限公司99年月27日0990821
    號函（見本院卷第39頁）可考，堪認相對人之財產應不敷清
    償程序之費用。是原審依首揭規定，以裁定開始清算程序，
    並同時終止清算程序，於法尚無不合。
  (二)第按「其他法令關於破產人資格、權利限制之規定，於受法
    院裁定開始清算程式之債務人準用之。」、「夫妻之一方受
    破產宣告時，其夫妻財產制，當然成為分別財產制」、「法
    定財產制關係消滅時，夫或妻現存之婚後財產，扣除婚姻關
    係存續所負債務後，如有剩餘，其雙方剩餘財產之差額，應
    平均分配」，消債條例第84條、民法第1009條、民法第1030
    條之1第1項前段固有明定。惟查，原審係因相對人顯有隱匿
    財產之情事，復有隱匿收入之嫌，且相對人於更生聲請期間
    對於其收入與支出狀況說法反覆、多所保留，是否本於誠實
    信用之基礎進行更生程序已非無疑。於負擔鉅額債務之際，
    非但未積極尋覓與其學經歷背景相當之工作，提升所得以增
    加償債能力，反而屢次更換所得較低之工作，實難認其條件
    係屬公允，方依消債條例第64條第2項、第63條第1項第9款
    之規定，不認可更生方案，加以相對人所有之財產不敷清償
    程序費用，始裁定開始清算程序，並同時終止清算程序，此
    外，相對人復未受破產宣告，是以原審於裁定當時，相對人
    尚未因何破產宣告，致其夫妻財產制當然成為分別財產制，
    而有民法第1030條之1第1項前段剩餘財產差額分配請求規定
    之適用，抗告人執此主張相對人對其配偶鄭依伶有民法第10
    30條之1剩餘財產差額分配請求權，故具有一定資力云云，
    核與前開法條規定不符，並無可取。
四、綜上所述，相對人名下所有之畸零股票及保單之價額，不敷
    清償清算程序之費用，此外，復別無可供即時換價之財產，
    自無進行清算程序、實行分配之實益。又相對人於原審裁定
    時，對其配偶並無何剩餘財產差額分配請求權存在，自不得
    將相對人配偶在婚姻中取得之財產平均分配，並納入相對人
    現有之財產。從而，原審認定相對人所有之財產不敷清算程
    序之費用，裁定開始清算程序，並同時終止清算程序，核無
    違誤，抗告意旨猶執前詞，指摘原裁定不當，求予廢棄另為
    裁定，為無理由，應予駁回。
五、據上論結，本件抗告為無理由，爰依消費者債務清理條例第
    11條第2項、第15條，民事訴訟法第495條之1第1項、第449
    條第1項、第95條、第78條，裁定如主文。
中    華    民    國    99    年    9    月    14    日
                  民事第三庭    審判長法  官 郭美杏
                                      法  官 賴惠慈
                                      法  官 林振芳
以上正本係照原本作成。
本裁定不得再抗告。
中    華    民    國    99    年    9    月    14    日
                                      書記官 林思辰

司法院資訊處製作；財團法人民間司法改革基金會備份。
